臺灣基隆地方法院刑事判決　　　　　　　 94年度訴字第874號
公　訴　人　臺灣基隆地方法院檢察署檢察官
被　　　告　甲○○
上列被告因違反水土保持法案件，經檢察官提起公訴（94年度偵
字第1295號），本院合議庭裁定由受命法官獨任進行審判，經改
依簡式審判程序審理後判決如下：
    主  文
甲○○在公有山坡地內未經同意擅自占用，致生水土流失，未遂
，處有期徒刑月，如易科罰金，以佰元折算壹日。緩刑貳年
。如附圖CDE部分所示之鋼筋混凝土擋土牆，均沒收。
    事  實
一、甲○○明知基隆市○○區○○段1151─1 、1151─16、1151
    ─17號土地均屬中華民國所有，管理人為財政部國有財產局
    ，且上開土地均經行政院核定及臺灣省政府公告劃定為山坡
    地保育條例及水土保持法所稱之「山坡地」範圍。甲○○明
    知上開土地均屬公有山坡地，未得土地所有權人及管理人之
    同意，不得擅自占用，竟於民國93年11月間，未經土地所有
    權人及管理人之同意，於上開土地如附圖CDE 所示部分興建
    鋼筋混凝土擋土牆（占用面積合計12平方公尺），惟未致生
    水土流失而未遂。嗣經基隆市政府農林課人員巡查發現後，
    函請警方處理，始查悉上情。
二、案經基隆市警察局第四分局移送臺灣基隆地方法院檢察署檢
    察官偵查後起訴。
    理  由
壹、程序事項：
    本件被告甲○○所犯係死刑、無期徒刑、最輕本刑為3 年以
    上有期徒刑以外之罪，其於準備程序中就被訴事實為有罪之
    陳述，經法官告知簡式審判程序之旨，並聽取公訴人、被告
    之意見後，本院業依刑事訴訟法第273 條之1 第1 項之規定
    ，裁定由受命法官獨任以簡式審判程序進行本案之審理。
貳、實體事項：
一、上揭事實，業據被告於本院審理時坦承在卷，核與證人邱森
    川即基隆市政府海洋發展局承辦人員於檢察官偵查中之證言
    大致相符，復有基隆市政府山坡地查報取締現場勘查紀錄暨
    照片6 張在卷可參，並經臺灣基隆地方法院檢察署檢察官督
    同基隆市安樂區地政事務所前往現場勘驗屬實，分別製有勘
    驗筆錄暨現場照片6 張、94年5 月23日複丈成果圖在卷可按
    。又座落基隆市○○區○○段1151─1 、1151─16、1151─
    17號土地均屬中華民國所有，管理人為財政部國有財產局，
    且均經行政院核定且經臺灣省政府公告劃定為山坡地保育條
    例及水土保持法之「山坡地」範圍，有上開地號之土地登記
    公務用謄本3 件、臺灣省政府86年10月8 日86府農水字第16
    8867號公告1 份在卷可憑。被告違法占用上揭土地所興建之
    擋土牆，迄未致生水土流失之情，亦有基隆市政府94年10月
    6 日基府海農貳字第0940110832號函暨照片2 張在卷可佐，
    被告之自白核與事實相符，可以採信。本件事證明確，被告
    違反水土保持法之犯行洵堪認定，應依法論科。
二、論罪科刑：
  (一)按「水土保持法第32條第1 項在公有或私人山坡地內未經同
    意擅自墾殖、占用或從事開發、經營或使用，致生水土流失
    或毀損水土保持之處理與維護設施罪，為實害犯，以發生水
    土流失或毀損水土保持之處理與維護設施之結果為必要；如
    已實施上開犯行，而尚未發生水土流失或毀損水土保持之處
    理與維護設施之結果者，應屬同條第4 項未遂犯處罰之範疇
    」（最高法院90年度臺上字第4325號刑事判決意旨參照）。
    查被告在公有山坡地內擅自占用，未致生水土流失。核其所
    為，係犯水土保持法第32條第4 項、第1 項之罪。又我國實
    務向來認為山坡地保育利用條例及水土保持法關於擅自占用
    、開發他人山坡地之刑罰，係刑法竊佔罪之特別規定，而水
    土保持法第32條第1 項之構成要件與山坡地保育利用條例第
    34條第1 項之構成要件相同，觀諸「水土保持，依本法之規
    定；本法未規定者，適用其他法律之規定」，水土保持法第
    1 條第2 項定有明文，故水土保持法就立法體制而言，係立
    於特別法之地位，適用時排斥其他法條之適用，僅水土保持
    法未規定時，始有其他法律適用之餘地，併此說明。
  (二)被告已著手於犯罪行為之實行，因未致生水土流失，為未遂
    犯，爰依既遂犯之刑減輕之。本院審酌被告並無不良素行，
    占用土地興建擋土牆面積僅12平方公尺，且未造成水土流失
    ，併其犯後坦承罪行等一切情狀，量處如主文所示之刑，並
    諭知易科罰金之折算標準。又被告前未曾受有期徒刑以上刑
    之宣告，有臺灣高等法院被告前案紀錄表附卷可稽，本院認
    其經此教訓後，當知警惕，應無再犯之虞，因認其所受宣告
    之刑，以暫不執行為適當，併予宣告緩刑2 年，以勵來茲，
    用啟自新。
  (三)又「犯本條之罪者，其墾殖物、工作物、施工材料及所使用
    之機具沒收之」，水土保持法第32條第5 項定有明文。故如
    附圖所示CDE 部分之擋土牆（占用面積合計12平方公尺），
    為被告犯本罪所得之工作物，且屬被告所有之物，自應依法
    宣告沒收。
據上論斷，應依刑事訴訟法第273 條之1 第1 項、第299 條第1
項前段，水土保持法第32條第4 項、第1 項、第5 項，刑法第11
條前段、第26條前段、第41條第1 項前段、第74條第1 款，罰金
罰鍰提高標準條例第2 條，判決如主文。
本案經檢察官乙○○到庭執行職務。
中　　華　　民　　國　　94　　年　　11　　月　　30　　日
                  刑事第二庭法  官  劉桂金
以上正本證明與原本無異。
對於本件判決如有不服，應於收受送達後10日內，向本院提出上
訴書狀，上訴於臺灣高等法院，並按他造當事人之人數附具繕本
。
中　　華　　民　　國　　94　　年　　11　　月　　30　　日
                            書記官  丁文宏
附錄論罪法條：
水土保持法第32條
在公有或私人山坡地或國、公有林區或他人私有林區內未經同意
擅自墾殖、占用或從事第8 條第1 項第2 款至第5 款之開發、經
營或使用，致生水土流失或毀損水土保持之處理與維護設施者，
處六個月以上5 年以下有期徒刑，得併科新台幣60萬元以下罰金
。但其情節輕微，顯可憫恕者，得減輕或免除其刑。
前項情形致釀成災害者，加重其刑至二分之一；因而致人於死者
，處5 年以上12年以下有期徒刑，得併科新台幣1 百萬元以下罰
金；致重傷者，處3 年以上10年以下有期徒刑，得併科新台幣80
萬元以下罰金。
因過失犯第 1 項之罪致釀成災害者，處 1 年以下有期徒刑，得
併科新臺幣60 萬元以下罰金。
第 1 項未遂犯罰之。
犯本條之罰者，其墾殖物、工作物、施工材料及所使用之機具沒
收之。
